【裁判字號】    92,上重訴,45
【裁判日期】    921118
【裁判案由】    殺人
【裁判全文】
臺灣高等法院臺中分院刑事判決                    九十二年度上重訴字第四五號
    上  訴  人  臺灣彰化地方法院檢察署檢察官
    上  訴  人  林志成
    即  被  告        
    選任辯護人  吳天富  律師
右上訴人等因被告殺人案件，不服臺灣彰化地方法院九十二年度重訴字第八號中華民
國九十二年八月七日第一審判決（起訴案號：臺灣彰化地方法院檢察署九十二年度偵
字第二二七二號），提起上訴，本院判決如左：
      主  文
上訴駁回。
      事  實
一、甲○○前曾因先後犯竊盜罪經臺灣彰化地方法院分別判處有期徒刑四月及五月確
    定，經該院裁定其應執行刑為有期徒刑八月；嗣又另因違反毒品危害防制條例案
    件，經該院判處有期徒刑六月確定，兩案接續執行，於民國（下同）九十一年八
    月六日服刑期滿而執行完畢。猶不知悔改，復因認已故之楊明吉（綽號「蕃薯」
    ）騷擾其家人，乃心生不悅，並基於殺人之概括犯意，於九十二年三月八日下午
    六時許，先在彰化縣和美鎮○○里○○路○段○○○號其住處內，取出其母丁○○所有之菜刀一把，放置於丁○○所有之車牌號碼000－○○○號機車置物箱
    內，隨即騎乘該部機車前往彰化縣線西鄉○○村○○路○○○號楊明吉生前之住
    處，於侵入該住處之客廳後（侵入住宅部分未據告訴），見楊明吉之母楊黃秀鶯
    在該客廳內，即持上開菜刀朝楊黃秀鶯之頭部猛砍，致楊黃秀鶯受有左頂骨部八
    乘一公分由右至左砍傷、左頂枕部十三乘一公分由上而下砍傷、左顳枕部八乘一
    公分由右至左砍傷、左耳後枕骨部五乘一公分砍傷（上述四處砍傷均造成顱骨破
    裂）、左耳延伸至左後枕部三乘一公分砍傷、左耳垂延伸至左頰八公分長砍切傷
    、左後枕骨部十乘一公分砍傷，且楊黃秀鶯於抵禦之際，另受有左大拇指一乘零
    點五公分切割傷、左肘後部五乘三公分瘀傷、右前臂後部四乘三公分切割傷、左
    胸外側瘀傷等傷害，並倒臥於該客廳內。此時甲○○仍未罷休，見楊明吉之父楊
    萬來前來察看，復持上開菜刀朝楊萬來之頭部猛砍，致楊萬來受有左前頂骨部十
    二乘一點一公分由右至左砍傷、右後頂骨部十乘一點二公分由上而下砍傷、左後
    頂枕部七乘零點五公分及三點五乘零點五公分由右至左砍傷、後枕部三點五乘一
    公分砍傷（上述四處砍傷均造成顱骨破裂）、左耳前部三乘零點三公分切割傷、
    左後顳部五乘零點五公分砍傷等傷害，且楊萬來於抵禦之際，另受有左第二、三
    指背部三點五公分延伸性割傷、左第四指三乘一公分砍傷、指節股砍斷、右手腕
    關節內側一點五乘零點五公分切割傷、右手背靠近大拇指處四乘一點五公分切割
    傷、右第三指三乘零點三公分砍傷、指節骨砍斷、、右第五指二乘一公分砍傷、
    指節骨砍斷等傷害，並倒臥於一樓臥室床邊。甲○○見行兇得逞後，旋即步出門
    外並將上開菜刀丟入前開機車之置物箱內，騎乘該機車至彰化縣警察局和美分局
    線西分駐所，於其上開犯罪行為未被發覺前向該分駐所值班警員黃武雄自首殺害
    楊萬來、楊黃秀鶯二人，警方受理後先行查扣上開菜刀一把及被告所穿之外套、
    長褲各一件、球鞋一雙等物，並趕至現場處理，將楊黃秀鶯、楊萬來送醫急救，
    惟楊萬來仍於同日（即年三月八日）晚間九時十分許，因前述六處頭部砍傷造成
    腦出血及皮膚出血，休克致死，楊黃秀鶯則延至同年三月九日上午五時二十分許
    ，因前述七處頭部砍傷造成腦部蜘蛛膜下腔出血及皮膚出血，休克致死。嗣甲○○並接受法院裁判。
二、案經彰化縣警察局和美分局報請臺灣彰化地方法院檢察署檢察官相驗，及由楊黃
    秀鶯、楊萬來之子乙○○告訴後偵查起訴。
      理  由
一、訊據上訴人即被告（以下簡稱為被告）甲○○對於右開犯罪事實供認不諱（見本
    院卷第六０頁、第一一四頁至第一一七頁），核與告訴人乙○○指訴被告殺人之
    情節相符，並有卷附之現場照片十九張及扣案之上開菜刀一把、被告所穿之外套
    、長褲各一件、球鞋一雙等物足稽（見警卷第一八頁反面、第二０頁至第二九頁
    ）。而上開菜刀、外套、長褲及球鞋等物經送請內政部警政署刑事警察局與被害
    人楊黃秀鶯、楊萬來血跡比對鑑定結果，發現被告所著衣服編號Ｄ－１、Ｄ－２
    、布鞋編號ＦＬ－１處血跡與被害人楊萬來ＤＮＡ－ＳＴＲ型別相同，該型別在
    台灣地區中國人分布機率預估為三點二乘以十之負十九次方。而被告所著衣服編
    號Ｄ－３、牛仔褲編號Ｅ－１、Ｅ－２、布鞋編號ＦＲ－１、ＦＲ－２處血跡與
    被害人楊黃秀鶯ＤＮＡ－ＳＴＲ型別相同，該型別在台灣地區中國人分布機率預
    估為二點五七乘以十之負十八次方。由ＳＴＲ型別檢測結果，不排除菜刀上血跡
    棉棒ＤＮＡ混有被害人楊萬來與楊黃秀鶯ＤＮＡ。再經檢察官將扣案菜刀送交該
    局重行鑑驗，則認為菜刀標示處斑跡與前次送檢楊黃秀鶯ＤＮＡ－ＳＴＲ型別相
    同，該型別在台灣地區中國人分布機率預估為二點五七乘以十之負十八次方，此
    有內政部警政署刑事警察局刑醫字第○○○○○○○○○○、○○○○○○○○○○號鑑驗書二紙在卷可憑（見偵查卷第五五頁、至第五六頁、第六三頁），足
    見被告係以扣案之上開菜刀猛力砍殺被害人楊黃秀鶯、楊萬來二人後，其二人血
    跡噴濺至被告所著衣服、牛仔褲及布鞋上，至屬明灼。又被害人楊黃秀鶯、楊萬
    來等二人確因遭砍殺致死，亦經檢察官督同檢驗員、法醫師相驗、解剖屍體並鑑
    定死因屬實，製有勘驗筆錄、相驗屍體證明書、驗斷書、解剖鑑定報告等附卷可
    稽。其中被害人楊黃秀鶯受有左頂骨部八乘一公分由右至左砍傷、左頂枕部十三
    乘一公分由上而下砍傷、左顳枕部八乘一公分由右至左砍傷、左耳後枕骨部五乘
    一公分砍傷（上述四處砍傷均造成顱骨破裂）、左耳延伸至左後枕部三乘一公分
    砍傷、左耳垂延伸至左頰八公分長砍切傷、左後枕骨部十乘一公分砍傷等傷害；
    被害人楊萬來則受有左前頂骨部十二乘一點一公分由右至左砍傷、右後頂骨部十
    乘一點二公分由上而下砍傷、左後頂枕部七乘零點五公分及三點五乘零點五公分
    由右至左砍傷、後枕部三點五乘一公分砍傷（上述四處砍傷均造成顱骨破裂）、
    左耳前部三乘零點三公分切割傷、左後顳部五乘零點五公分砍傷等傷害，其二人
    即因前述頭部砍傷造成腦部蜘蛛膜下腔出血、腦出血及皮膚出血，休克致死，亦
    有中山醫學大學附設醫院病理科解剖鑑定報告二份在卷足憑，是被告持菜刀猛砍
    被害人楊黃秀鶯、楊萬來二人頭部之行為，應為造成其二人死亡之直接原因無疑
    。又扣案之上開菜刀鋒利無比，有照片足按（見一五五號相驗卷第八０頁），而
    頭部為人體之要害，持上開鋒利無比之菜刀砍殺人體之頭部，足以致人於死，此
    為公眾週知之事實，被告殊難諉為不知，詎被告年輕力壯，竟持上開菜刀直接朝
    被害人楊黃秀鶯、楊萬來二人之頭部猛力揮砍，致被害人楊黃秀鶯、楊萬來二人
    頭部受有上開傷害且顱骨破裂，足見被告下手之重，殺意之堅，可見一斑，益見
    被告具有殺人之犯意甚明，是被告已具備殺人犯罪主觀故意及客觀事實，洵堪認
    定。被告於本院審理時辯稱其並無殺人之犯意云云，並不足取。是罪證明確，被
    告之犯行堪以認定。
二、至被告雖另辯稱其因幻聽等精神病症，導致行為時處於無法自我控制狀態云云。
    證人即被告之母丁○○亦到庭證稱：「被告在國中時即有吸食毒品，曾經被裁定
    戒治，當時精神即有問題，先後曾到和美白煌銘外科診所、顏國湖醫院、彰基醫
    院就醫，這段時間，被告曾戴安全帽在屋內跑來跑去，說房屋要倒了，而剛換的
    鋁門，並說門有很多人用過，要換掉，叫換鎖的人來換；且幻想有人用針孔攝影
    ，他要自慰，懷疑人家要把他送警察局，他就一直說要去向警察拿那影帶，幻想
    有一個巡佐一天殺很多人，晚上睡覺時會亂喊，說死者的孩子是不是常常欺負我
    」等語。但查本件經原審送請彰化市秀傳紀念醫院鑑定被告之精神狀況結果：「
    被告於案發當時雖有幻聽干擾，惟其內容不甚清楚，僅依稀聽到有人在說楊明吉
    如何如何，且懷疑楊明吉有意殺害其母親，被告即憤而持菜刀前往被害人楊萬來
    住所砍殺楊明吉之父母以為報復，惟被告至案發現場當時仍可辨識被害者身分，
    而予殺害後即匆促離開案發現場，並將兇器帶走，逕自前往警局投案，且由當時
    警局筆錄內容來看，其陳述表達貼切、有條理、具邏輯性，可正確回憶此案之相
    關細節，亦合乎人時地，足可顯示被告在案發當時並未呈現精神病混亂狀態，因
    為在此狀態下被告理應無法知道或回憶自己當時之行為；又被告案發當時之行為
    並非反應其妄想內容而作，因並無發現其一直持續存有某種怪異或堅定不移之信
    念；又被告自九十一年九月出獄至案發前，僅斷斷續續吸食過三、四次安非他命
    ，且於案發後至警局作筆錄時猶能意識清楚、注意力集中，且對問題回答切題連
    貫，人、時、地定向感及記憶皆無障礙，被告在案發當時之病情應屬輕微之安非
    他命誘發之精神病；至於被告描述案情時有部分不復記憶之現象，除有可能是被
    告說謊外，亦有可能是被告產生島狀記憶，係求心理上為避免再度意識到此痛苦
    事件而產生之解離反應，屬於案發事後之反應；綜合被告之病史及上述推斷研判
    ，被告之犯行當時應為自由意識下之行為，且未受幻覺或妄想之直接影響，因而
    未達於精神耗弱或心神喪失之程度」等情，有秀傳紀念醫院九十二年七月八日以
    九二明秀醫字第九二０九三０號函檢附之精神鑑定報告一份在卷足憑（見原審卷
    第九０頁至第九六頁），足見本件被告縱有輕微之安非他命誘發之精神病，然其
    病情尚無礙於被告行為當時自主之精神狀態，被告仍在其自由意識狀態下從事殺
    人犯行，自有充分之責任能力，並非心神喪失或精神耗弱之人，無法依心神喪失
    之規定阻卻其責任，或依精神耗弱之規定減輕其刑。被告此部分所辯及證人丁○○上開所供，均不足取。至彰化基督教醫院雖函覆原審稱：「被告於九十一年十
    一月十四日至本院求診，呈現攻擊行為、幻想、被害妄想症，並於十一月十五日
    入院治療，經診療發現其精神病症明顯，有嚴重妄想、幻覺、行為失控、失去現
    實感，已經無法控制個人思想及行為，後因患者及家屬要求，乃於十一月二十一
    日辦理自動出院，之後並未遵照醫囑繼續反院治療」等情，惟該狀況係被告於九
    十一年十一月間之狀況，為其出獄後不久之狀況（其於九十一年九月出獄），而
    本件案發之時間為九十二年三月八日，時間相距已有三個多月，況本件案發時被
    告縱有輕微之安非他命誘發之精神病，但尚未達於精神耗弱或心神喪失之程度，
    已如前述，是並無法資為有利於被告之認定。又上開彰化市秀傳紀念醫院已對被
    告行為時之精神狀況鑑定明確，被告於本院審理時請求重新送請其他醫療機構鑑
    定被告之精神狀況，核無必要，併此敘明。
三、又告訴人乙○○雖一再質疑被告殺人之動機，認被告恐有強盜被害人楊萬來、楊
    黃秀鶯二人手錶進而下手殺害之犯意等語。但此強盜部分為被告所堅決否認，且
    被害人等二人手錶散落於犯案現場之原因甚夥，或因被害人等二人掙扎防禦之際
    不慎脫落，或因被告匆忙離去時踢離陳屍位置附近，究不能率指被告係因覬覦被
    害人等二人身上財物而起殺念，否則，被告當時如有不法得財之犯罪意圖，以其
    年輕力壯對付年邁之二名被害人，實已綽綽有餘，更無必要為此輕啟殺人犯意；
    且被告業已將被害人二人殺害，該手錶已置於其實力支配之下，被告大可持該二
    只手錶揚長離去，以遂其得財貪念，又何須將之棄置現場而前往警方自首殺人犯
    行？況現場遺留之二只手錶，經內政部警政署刑事警察局化驗結果，並未發現可
    資比對之指紋，亦有前述該局刑醫字第○○○○○○○○○○號鑑驗書一份足資
    參佐。另告訴人所舉之證人黃水圳於偵查時證稱：「被害人楊萬來被殺前一個月
    ，曾對我提起他小兒子被人家托下去吸食毒品，那個人與他小兒子很好，他小兒
    子死後，那個人要跟他卡油，好幾次都向他要錢，我不確定那個人是不是被告」
    等語，亦屬傳聞證據，並不能證明被告有強盜被害人手錶之犯行。參以告訴人乙○○於偵查時亦陳稱被害人二人之上開住處並無財物損失（見偵查卷第七四頁）
    ，益見被告並無強盜之犯行（此部分公訴人亦認被告之罪嫌不足，而於起訴書理
    由欄內說明不另為不起訴處分之理由），亦附此說明。
四、核被告所為，係犯刑法第二百七十一條第一項之殺人罪。其先後殺害被害人楊黃
    秀鶯、楊萬來二人，犯罪構成要件相同，顯係基於概括犯意反覆為之，為連續犯
    ，應依法論以一罪，並就本刑為有期徒刑部分依法加重其刑（本刑為死刑及無期
    徒刑部分，依法不得加重）。又被告前曾因先後犯竊盜罪經臺灣彰化地方法院分
    別判處有期徒刑四月及五月確定，經該院裁定其應執行刑為有期徒刑八月；嗣又
    另因違反毒品危害防制條例案件，經該院判處有期徒刑六月確定，兩案接續執行
    ，於九十一年八月六日服刑期滿而執行完畢，有台灣高等法院被告全國前案紀錄
    表足按，其於五年之內再犯本件之罪，為累犯，除本刑為死刑及無期徒刑部分依
    法不得加重外，餘應依法遞加其刑。至被告於殺人後在偵查機關尚未發覺之前，
    主動騎機車至彰化縣警察局和美分局線西分駐所自首，業據被告陳明在卷（見偵
    查卷第四九頁反面），並經上開分駐所值班警員黃武雄於偵查時到庭結證在卷（
    見偵卷第四九頁、第七二頁反面），復有彰化縣警察局和美分局線西分駐所受理
    各類案件紀錄及被告之警訊筆錄等各一份附卷足按（見警卷第一頁反面、第一五
    頁），且嗣並接受法院裁判，應依自首之規定減輕其刑，並先加後減之。原審調
    查後適用刑法第五十六條、第二百七十一條第一項、第四十七條、第六十二條前
    段、第三十七條第一項，並審酌被告僅因懷疑他人騷擾其母親，即無端興起殺念
    ，持菜刀猛力朝被害人楊黃秀鶯、楊萬來等二人之頭部揮砍，造成被害人顱骨破
    裂、腦部出血，手段兇殘，視人命如同草芥，且於行為當時毫無罷手輕饒之念，
    縱見其中被害人楊黃秀鶯已因遭其砍殺而倒臥血泊之中，猶執意置被害人楊萬來
    於死地，殺意至為堅定，惡性重大，自當從重量刑以維正義，參以被告所為直接
    剝奪被害人等二人之生命法益，對於被害人二人及其家屬造成無可回復之傷害，
    所生危害至為重大，且被告迄今尚未與被害人之家屬達成民事和解，無從撫慰寬
    解被害人家屬內心苦痛，及其犯罪後之態度等一切情狀，量處被告無期徒刑，併
    宣告褫奪公權終身，以示懲儆。另說明扣案之上開菜刀一把雖為供被告犯罪使用
    之物，惟屬被告之母丁○○所有，業經證人丁○○證述在卷（見偵查卷第七五頁
    ），並非被告所有，故無法依刑法第三十八條第一項第二款之規定宣告沒收；至
    被告犯罪當時所著衣服、牛仔褲、布鞋等物，並非直接供犯罪所用之物，亦不予
    宣告沒收，認事用法核無違誤，量刑亦妥適。檢察官雖依據告訴人乙○○之請求
    提起上訴認被告應成立強盜殺人罪，但被告並無強盜之犯行，已如前述，是檢察
    官之上訴並無理由。另被告上訴意旨指摘原判決量刑過重，亦無理由，均應予駁
    回。
五、據上論結，應依刑事訴訟法第三百六十八條，判決如主文。
本案經檢察官戊○○到庭執行職務。
中      華      民      國      九十二      年      十一    月    十八  日
                                    臺灣高等法院臺中分院刑事第八庭
                                          審判長法  官  羅  得  村
                                                法  官  陳  毓  秀
                                                法  官  劉  榮  服
右正本證明與原本無異。
得上訴（本院並將依職權送上訴）。
如不服本判決應於收受送達後十日內向本院提出上訴書狀，其未敘述上訴之理由者並
得於提起上訴後十日內向本院補提理由書（均須按他造當事人之人數附繕本）。

                                                書記官  陳  俞  豪

中      華      民      國      九十二   年     十一      月    十九    日

附錄論罪條文：
刑法第二百七十一條第一項：
殺人者，處死刑、無期徒刑或十年以上有期徒刑。                            Ｉ

司法院資訊處製作；財團法人民間司法改革基金會備份。
